【裁判字號】    92,上易,60
【裁判日期】    920603
【裁判案由】    第三人異議之訴
【裁判全文】
臺灣高等法院臺南分院民事判決  九十二年度上易字第六○號   Ｋ
      上  訴  人  丙  ○  ○
      被  上訴人  台南區中小企業銀行股份有限公司佳里分公司
      法定代理人  甲  ○  ○
      訴訟代理人  乙  ○  ○
                  丁  ○  ○
右當事人間第三人異議之訴事件，上訴人對於中華民國九十一年十二月三十一日台灣
台南地方法院第一審判決（九十一年度訴字第二四四六號）提起上訴，本院判決如左
：
    主    文
上訴駁回。
第二審訴訟費用由上訴人負擔。
    事    實
甲、上訴人方面：
一、聲明：(一)原判決廢棄。(二)台灣台南地方法院九十一年度執字第二四一六七號被上
    訴人與吳陳麗華間給付借款強制執行事件，就上訴人所有坐落台南縣佳里鎮○里
    段一０五五之三五地號土地上建號一０三０六之建物，即台南縣佳里鎮○○里○
    鄰○○路一九一號，鋼鐵造有牆二層樓房之地面層建物（不包括未保存登記建物
    部分；下稱系爭建物），所為查封之強制執行程序應予撤銷。(三)第一、二審訴訟
    費用均由被上訴人負擔。
二、陳述：除與原判決記載相同者，茲引用之外，補稱：
  (一)上訴人本係基於開設經營冷飲城目的，於民國（下同）八十八年一月一日與吳陳
    麗華簽立租地建屋契約書，自行出資興建系爭建物，嗣建築完成後，上訴人即於
    系爭建物所在地，獨資開設「車站冷飲城」，其後，上訴人因經營不善，乃將系
    爭建物轉而出租予第三人李志鴻開設「上佳電子遊藝場」，此等事實，上訴人已
    於原審提出台南縣政府營利事業登記證及車站冷飲城外觀、內部裝潢相片二紙、
    房屋租賃契約書及相片三紙以為證明。
  (二)上訴人於原審業已請求傳訊吳盡忠、莊乾嬉、林景斌、吳陳麗華、陳仙恭等人，
    證明系爭建物確為上訴人自行出資所建及上訴人向吳陳麗華租地建屋之事實，原
    審卻以「聲請傳訊證人吳仙恭（監工）、吳盡忠（木工部分）、莊乾嬉（水泥工
    部分）、林景斌（鐵厝部分），自無必要」等語，未為傳訊即遽為判決，而土地
    出租人吳陳麗華部分，則既未傳訊亦未說明理由。
  (三)系爭建物與被上訴人公司所在，僅為一防火巷之隔，被上訴人對於系爭建物本由
    上訴人開設「車站冷飲城」，而後又改由李志鴻經營「上佳電子遊藝場」之事實
    ，被上訴人實已知之甚明，原審未為查證，即自行認定「惟有租賃使用權限與是
    否為所有權者並無必然之關係，被告（即被上訴人）僅從系爭建物外觀使用現況
    ，尚無從判斷原告（即上訴人）與訴外人吳陳麗華間之資金往來情形及渠等間之
    約定，是原告以此否認被告為信賴登記之善意第三人，自不足採」等語，上訴人
    亦難心服。
三、證據：除援用第一審所提證據外，補提系爭建物及坐落土地價格鑑定資料影本一
    份，並聲請訊問證人吳盡忠、莊乾嬉、林景斌、吳陳麗華、陳仙恭。
乙、被上訴人方面：
一、聲明：(一)上訴駁回。(二)第二審訴訟費用由上訴人負擔。
二、陳述：除與原判決記載相同者，茲引用之外，補稱：
  (一)上訴人僅是系爭建物之承包商，非所有權人。
  (二)證人陳仙恭、林景斌之證詞只能證明他們與上訴人間有僱傭關係，無法證明系爭
    建物所有權之歸屬。
三、證據：援用第一審所提證據。
丙、本院依職權向台灣台南地方法院調閱九十一年度執字第二四一六七號執行卷；依
    當事人聲請訊問證人吳盡忠、莊乾嬉、林景斌、陳仙恭，並訊問證人吳國和（吳
    陳麗華之夫）。
    理    由
一、上訴人於原審起訴主張：原審法院九十一年度執字第二四一六七號債權人（即被
    上訴人）與債務人吳陳麗華間給付借款強制執行事件，業經被上訴人聲請強制執
    行查封債務人吳陳麗華名義所有坐落台南縣佳里鎮○里段一０五五之三五地號土
    地上建號一０三０六號之建物，門牌號碼為台南縣佳里鎮○○里○鄰○○路一九
    一號鋼鐵造有牆二層樓房（下稱系爭建物）在案，惟系爭建物係上訴人於八十八
    年一月一日與訴外人吳陳麗華簽立租地建屋契約，由上訴人出資興建，俟建築完
    成後，即在系爭建物獨資開設「車站冷飲城」，此由兩造簽立之前開土地房屋租
    賃契約書第二條、第五條、第十條記載：「租賃期限經甲乙雙方洽訂為九年六個
    月，即自民國八十八年一月一日起至民國九十七年六月三十日止」、「由乙方（
    即上訴人）提供資金興建該土地上房屋，以甲方（即吳陳麗華）名義申請起造人
    」、「租賃屆滿房屋歸甲方（即吳陳麗華）所有」足證。其後上訴人因經營不善
    ，乃將系爭建物轉而出租予第三人李志鴻開設「上佳電子遊藝場」，系爭建物確
    為上訴人出資所建，原始取得所有權，至於訴外人吳陳麗華僅係名義起造人而已
    。上訴人對於原審九十一年度執字第二四一六七號之執行標的（即系爭建物），
    自有足以排除強制執行之所有權存在，爰依強制執行法第十五條之規定，提起第
    三人異議之訴，並訴請撤銷對系爭建物所為查封之強制執行程序云云。
二、被上訴人則以：系爭建物訴外人吳陳麗華於八十九年八月九日辦理所有權第一次
    登記，八十九年九月一日訴外人吳陳麗華以贈與為登記原因將系爭建物所有權移
    轉予訴外人吳信政（吳陳麗華之子）所有，嗣系爭建物經原審法院以九十年度簡
    上字第四一號、八十九年度營簡字第五二五號判決回復所有權為訴外人吳陳麗華
    名下，被上訴人信賴土地登記之真正性並尊重前開判決結果，進而據以執行，自
    為合法。況依上訴人所提（八八）南工使字第六八七號台南縣政府使用執照上載
    明系爭建物起造人為訴外人吳陳麗華，承造人為上訴人，營造廠名稱為生貿土木
    包工業（上訴人為負責人），顯見上訴人頂多是系爭建物之承包商而已，非出資
    興建或原始取得所有權人。倘若實際上確係上訴人所出資，何不以上訴人名義辦
    理第一次登記﹖又使用執照之原始起造人何以未登記為上訴人？而訴外人吳陳麗
    華向被上訴人貸款並遲延給付，上訴人為保存自己出資之建物免遭被上訴人拍賣
    ，大可請求訴外人吳陳麗華將建物登記於其名下，豈有任由訴外人吳陳麗華再贈
    與移轉登記與上訴人不相干之訴外人吳信政名下？又系爭建物使用執照之起造人
    及建物完成後之登記名義人均非上訴人，倘訴外人吳陳麗華事後拒不承認上訴人
    出資之事實，上訴人又將如何確保自己之權利？上訴人之主張，皆在在與常理不
    合。雖上訴人提出租賃契約書為憑，並曾於前開判決訴訟中主張建造額為二百多
    萬元，然已與使用執照之工程造價六十萬八千元之記載不符。由前述可知，上訴
    人並非系爭建物之所有權人，不得依強制執行法第十五條提起第三人異議之訴，
    排除系爭建物之強制執行等語，資為抗辯。
三、上訴人起訴主張：系爭建物係上訴人於八十八年一月一日與訴外人吳陳麗華簽立
    租地建屋契約，由上訴人出資興建，俟建築完成後，登記為訴外人吳陳麗華名義
    ，興建完成後，上訴人在系爭建物獨資開設「車站冷飲城」，嗣後上訴人因經營
    不善，乃將系爭建物轉而出租予第三人李志鴻開設「上佳電子遊藝場」。因訴外
    人吳陳麗華積欠被上訴人款項，被上訴人聲請原審法院以九十一年度執字第二四
    一六七號強制執行查封訴外人吳陳麗華名義所有坐落台南縣佳里鎮○里段一０五
    五之三五地號土地上建號一０三０六號之建物，門牌號碼為台南縣佳里鎮○○里
    ○鄰○○路一九一號鋼鐵造有牆二層樓房（下稱系爭建物）在案各情，業據上訴
    人提出台南縣政府工務局（八八）南工局使字第六八七號使用執照影本一份及租
    賃契約書在卷足證，並經原審及本院調閱九十年度執字第二０六０七號、九十一
    年度執字第二四一六七號執行卷宗查核屬實，上訴人上開主張固堪信真實。
四、惟本案應審究重點，在於「系爭建物係何人所有？」，經查：
  (一)坐落台南縣佳里鎮○里段一０五五之三五地號土地為訴外人吳陳麗華所有，地上
    系爭建物（門牌台南縣佳里鎮○○里○鄰○○路一九一號），起造人係訴外人吳
    陳麗華，承造人為上訴人（營造廠名稱：生貿土木包工業），系爭建物興建完成
    後，八十九年八月九日第一次登記為訴外人吳陳麗華名義所有，八十九年九月一
    日訴外人吳陳麗華以贈與為登記原因，移轉登記予吳陳麗華之子吳信政名下，嗣
    被上訴人對訴外人吳陳麗華、吳信政提起撤銷贈與之訴訟，上訴人於該案上訴審
    中為輔助訴外人吳陳麗華、吳信政而參加訴訟，經原審法院新營簡易庭八十九年
    度營簡字第五二五號、九十年度簡上字第四一號確定判決撤銷上開贈與行為，並
    應回復移轉登記為訴外人吳陳麗華名義在案，系爭建物因而於九十一年七月三十
    一日回復所有權登記為訴外人吳陳麗華名義各情，此為兩造所不爭，並有上訴人
    所提台南縣政府工務局（八八）南工局使字第六八七號使用執照影本一份在卷可
    稽，復經原審調閱九十年度執字第二０六０七號、九十一年度執字第二四一六七
    號、八十九年度營簡字第五二五號、九十年度簡上字第四一號民事卷宗及本院調
    閱台灣台南地方法院九十一年度執字第二四一六七號執行卷查核屬實，依民法第
    七百五十八條「不動產物權依法律行為而取得、設定、喪失及變更者，非經登記
    ，不生效力」之規定，系爭建物之所有權依上開登記，應為訴外人吳陳麗華，要
    屬無疑。
  (二)按「以應登記或註冊之財產權為信託者，非經信託登記，不得對抗第三人。」，
    八十五年一月二十六日公布之信託法第四條第一項定有明文。查上訴人主張系爭
    建物登記為訴外人吳陳麗華所有名義，時間為八十九年八月九日，係在信託法公
    布施行之後，上訴人並未依上開規定為信託登記，依法不得對抗第三人，自不待
    言。
  (三)再按系爭建物於八十九年八月九日第一次登記予訴外人吳陳麗華所有名義後，旋
    於八十九年九月一日以贈與為原因，移轉登記予訴外人吳陳麗華之子吳信政名義
    ，上訴人並自承「訴外人吳陳麗華係因積欠他人債務始將系爭建物移轉登記予訴
    外人吳信政名下，以保障上訴人租賃之權利」（原審卷第三十九頁），倘系爭建
    物確係上訴人所有而信託登記在訴外人吳陳麗華名下，則於上訴人明知訴外人吳
    陳麗華已積欠他人債務，並欲將系爭建物所有權為移轉登記時，理應要求訴外人
    吳陳麗華將系爭建物登記為上訴人所有，以保障上訴人之權利，上訴人捨此不為
    ，反而任由訴外人吳陳麗華將系爭建物移轉登記予第三人吳信政，顯違常情。
  (四)至於上訴人提出之上訴人與訴外人吳陳麗華所簽訂之土地房屋租賃契約書第二條
    、第五條、第十條分別約定：「租賃期限經甲乙雙方洽訂為九年六個月，即自民
    國八十八年一月一日起至民國九十七年六月三十日止」、「由乙方（即上訴人）
    提供資金興建該土地上房屋，以甲方（即吳陳麗華）名義申請起造人」、「租賃
    屆滿房屋歸甲方（即吳陳麗華）所有」（原審卷第八頁），復經證人吳盡忠（木
    工部分）、莊乾嬉（水泥工部分）、林景斌（鐵厝部分）、陳仙恭（監工）及證
    人吳國和（訴外人吳陳麗華之夫）分別證述系爭建物係上訴人出資興建，惟依台
    南縣政府（八八）南工局使字第六八七號使用執照，載明上訴人係『承造人』，
    營造廠名稱為『生貿土木包工業』（負責人為上訴人），因此系爭建物工程由上
    訴人負責僱工興建，並給付興建費用，自屬當然，上開物證不足採為系爭建物係
    上訴人原始興建之證明。
  (五)上訴人另主張被上訴人公司所在，與系爭建物僅有一防火巷之隔，被上訴人不難
    查知系爭建物本由上訴人經營冷飲生意，後出租改由訴外人李志鴻經營上佳電子
    遊藝場云云。按出租人不以所有權人為限，從而因租賃關係使用系爭建物，非必
    擁有建物之所有權，因此被上訴人依系爭建物外觀使用現況，應無從判斷上訴人
    是否擁有建物之所有權，更遑論知悉上訴人與訴外人吳陳麗華間資金往來之情形
    ，上訴人否認被上訴人係信賴登記之善意第三人，洵不足採。
  (六)上訴人又辯稱「因土地係地主（訴外人吳陳麗華）的，如建物登記我的名義，地
    主怕到時我不還給她，因此登記為地主名義」云云（本院卷第四十四頁），證人
    吳國和亦附和其說，並稱當地風俗如此（本院卷第五十九頁），但查證人吳國和
    係訴外人吳陳麗華之夫，其證言顯有偏袒之虞，且違反不動產登記之公示、公信
    原則，尚難採信，況上訴人並未舉證明當地風俗確有此種習慣，空言主張，亦不
    足採。
五、綜上所述，依上訴人所提出之物證，尚難證明系爭建物所有權係上訴人所擁有，
    信託登記與訴外人吳陳麗華名義，上訴人既非系爭建物之所有權人，其依強制執
    行法第十五條提起第三人異議之訴，請求撤銷原審法院九十一年度執字第二四一
    六七號就系爭建物（不包括未保存登記建物部分）所為強制執行程序，並無理由
    ，原審駁回上訴人在第一審之訴，經核並無違誤，上訴意旨指摘原判決不當，求
    為廢棄改判，非有理由，應予駁回。
六、本件判決基礎已臻明確，兩造其餘攻擊防禦方法及舉證，於判決結果無影響，毋
    庸一一論列，附此敘明。
據上論結，本件上訴為無理由，依民事訴訟法第四百四十九條第一項、第七十八條，
判決如主文。
中      華      民      國    九十二    年      六      月      三      日
                                    臺灣高等法院臺南分院民事第四庭
~B1審判長法官  林    金    村
~B2      法官  高    明    發
~B3      法官  曾    平    杉
右為正本係照原本作成。
不得上訴。
中      華      民      國    九十二    年      六      月      五      日
~B法院書記官  葉    秀    珍


司法院資訊處製作；財團法人民間司法改革基金會備份。
